【裁判字號】    89,自,197
【裁判日期】    891221
【裁判案由】    詐欺
【裁判全文】
臺灣士林地方法院刑事判決                          八十九年度自字第一九七號
    自  訴  人  齊洛有限公司  設台北市○○區○○路一二八巷八號一樓
    代  表  人  甲○○
    被      告  丙○○
右列被告因詐欺案件，經自訴人提起自訴，本院判決如左：
    主  文
丙○○無罪。
    理  由
一、自訴意旨略以：被告丙○○係華妍美琳百貨商行負責人，於民國八十九年三月間
    ，持乙○○（自訴狀誤植為洪孟輝）簽發，以臺灣省合作金庫北屯支庫為付款人
    ，面額新臺幣（下同）八萬三千九百四十八元，發票日八十九年五月三十一日之
    支票一紙，至自訴人位於台北市○○區○○路一二八巷八號一樓之公司所在地，
    訂購化妝品一批，共計十三萬三千二百五十七元，自訴人已陸續交貨完畢。詎前
    開支票屆期經向銀行為付款之提示，竟遭退票，因認被告涉有刑法第三百三十九
    條第一項罪嫌。
二、按犯罪事實應依證據認定之，無證據不得推定其犯罪事實，刑事訴訟法第一百五
    十四條定有明文。次按事實之認定，應憑證據，如未能發現相當證據，或證據不
    足以證明，自不能以推測或擬制之方法，為裁判基礎；又認定不利於被告之事實
    ，須依積極證據，苟積極證據不足為不利於被告事實之認定時，即應為有利於被
    告之認定，更不必有何有利之證據（最高法院四十年度臺上字第八六號、三十年
    上字第八一六號判例參照）。次按刑法第三百三十九條第一項之詐欺罪，必須行
    為人自始基於不法所有之意圖，以客觀上足以使人陷於錯誤之手段，欺矇被害人
    使之交付財物，始足當之。若所使用之手段在客觀上不足以使人陷於錯誤，依最
    高法院四十六年度臺上字第二六０號判例意旨，即不得以詐欺罪相繩。至於民事
    關係當事人間，債務人若有未依約定之債務本旨履行者，於社會一般交易經驗上
    原因非一，舉凡因不可歸責於己之事由致不能給付，或因合法主張抗辯事由而拒
    絕給付，或因財產、信用狀況緊縮而無力給付，甚至於債之關係成立後，始另起
    惡意遲延給付，皆有可能，非必出於自始無意給付之財產犯罪一端。而刑事被告
    依法不負自證無罪之義務，若別無足以證明被告自始意圖不法所有之積極證據，
    縱使其就所負債務惡意違約不為履行，仍僅為民事上之糾紛，要難違反刑事訴訟
    法第一百五十四條之規定，以單純債務不履行之狀態，推定被告自始具有不法所
    有之詐欺意圖，而轉令其提出有利於己之反證。
三、本件自訴人認被告丙○○涉有右揭詐欺犯行，無非以被告丙○○所交付之支票一
    紙及自訴人之出貨單據為其論據。訊據被告丙○○固不否認其為華妍美琳百貨商
    行負責人，曾向自訴人公司進貨，並積欠貨款等情，惟另辯稱：並無詐欺之意圖
    ，是因經營不善及被倒會才付不出貨款等語。經查：(一)被告所開立，交付予自訴
    人公司之支票，係因被告前有退票紀錄，嗣為經營華妍美琳百貨商行，乃向員工
    乙○○借用名義，在臺灣省合作金庫北屯支庫開立支票帳戶，實際上由被告存款
    及使用等情，業據被告供明在卷，核與證人乙○○於本院訊問時結證情節相符，
    是前開支票實質上係被告本身之票據，並非來路不明。而就前開帳戶之退票情形
    觀之，該帳戶迄八十九年五月十六日始有第一次之退票紀錄，且退票金額均非甚
    鉅（多則十七萬餘元，少則三千餘元），至同年六月三十日始成為拒絕往來戶等
    情，有臺中市票據交換所八十九年十月七日中市票交乙字第八九一五八號函所附
    退票紀錄一紙附卷可稽。(二)次就被告與自訴人間之交易情形言，被告所供雙方自
    八十八年初起即有交易，交易次數共有五、六次，先前都有付清等情，有被告所
    提出，與其所述相符之票據存根、交易紀錄資料、自訴人公司出貨單等書證在卷
    足佐，而前此最近一次交易，被告所開立用以支付貨款，發票人乙○○，到期日
    八十九年三月三十日，金額五萬五千五百八十八元之支票確實如期兌現，亦有臺
    灣省合作金庫北屯支庫八十九年十月二十四日（八九）合金北屯字第四四六○號
    函所附乙○○帳戶存提紀錄一份在卷足憑。(三)再就被告事後之態度言，被告於退
    票後，即以書函通知自訴人公司來函連繫處理清償事宜，有自訴人公司所提出之
    「華妍美琳生活館」通知書一紙可佐，而之後雖因被告搬遷致自訴人失去聯繫，
    惟被告經本院通知到案後，亦表明願退還自訴人所餘貨品，並就差額按期清償，
    而與自訴人公司代表人甲○○達成和解，有和解書（影本）一紙可憑。(四)綜上，
    被告雖有積欠自訴人貨款之事實，惟經商者之資力原本幻變無常，投資決策不當
    或市場狀況之變化，均足於短期內導致經濟狀況惡化、週轉不靈，是本件尚難以
    被告、自訴人間交易二個月後之退票結果，推論被告交易時無資力而故為欺罔之
    施用詐術行為，而從雙方之交易情形、被告事後態度言，亦均足以顯示被告並無
    意圖為自己不法所有之主觀犯意，此外，復查無其他積極事證足認被告涉有自訴
    人所指訴之詐欺犯行，不能證明被告犯罪，揆諸前揭說明，自應對被告為無罪之
    諭知。
據上論斷，應依刑事訴訟法第三百四十三條、第三百零一條第一項判決如主文。
中    華    民    國      八十九      年    十二      月    二十一    日
                                  臺灣士林地方法院刑事第三庭
                                      法  官
右正本證明與原本無異。
如不服本判決，應於判決送達後十日內，向本院提出上訴狀。
                                          書記官
中    華    民    國      八十        年              月              日


司法院資訊處製作；財團法人民間司法改革基金會備份。
